【裁判字號】    92,重上更(三),135
【裁判日期】    920926
【裁判案由】    強盜等
【裁判全文】
臺灣高等法院刑事判決                      九十二年度重上更(三)字第一三五號
    上  訴  人  臺灣板橋地方法院檢察署檢察官
    上  訴  人
    即  被  告  辛○○
    選任辯護人  林淑惠  律師
右上訴人因強盜案件，不服臺灣板橋地方法院九十年度重訴字第二七號，中華民國九
十年十二月十一日第一審判決（起訴案號：臺灣板橋地方法院檢察署九十年度偵字第
七七六一號）提起上訴，判決後經最高法院第三次發回更審，本院判決如左：
    主  文
原判決關於強劫而故意殺人及定執行刑部分均撤銷。
辛○○強盜而故意殺人，處無期徒刑，褫奪公權終身。
扣案之義大利製貝瑞塔制式半自動手槍壹支（含彈匣貳個，槍枝管制編號00000
00000號）及九ＭＭ制式子彈拾伍顆、全罩式安全帽壹頂、花色口罩壹個及白色
手套壹雙均沒收。
    事  實
一、辛○○明知制式手槍、子彈，係屬槍砲彈藥刀械管制條例所管制之物，非經主管
    機關許可不得寄藏、持有之，竟於民國九十年二月十二日下午某時，在三重市信
    義公園旁不詳店名之茶藝館內，自真實姓名年籍不詳子○○○○○（臺語發音）
    之成年男子處收受該男子所交付請託保管之具殺傷力之義大利製貝瑞塔手槍一枝
    （含彈匣二個，槍枝管制編號0000000000），及同具殺傷力之口徑九ＭＭ制式子
    彈二十一顆，而未經許可寄藏之（寄藏槍彈部分經辛○○撤回上訴而確定）。嗣
    辛○○因積欠地下錢莊借款，需款孔急，竟另行起意，意圖為自己不法之所有，
    於九十年四月二十日上午，穿戴辛○○所有之全罩式安全帽、辛○○所出資購買
    交其未滿六歲小孩使用之花色口罩一個及辛○○所有白色手套一雙，斜背非其所
    有，為子○○○○○交付裝前開槍彈之寅○○○○乙只，攜帶上開制式手槍一支
    （內含彈匣二個）及子彈二十一顆（起訴書誤載為十五顆），二個彈匣分別裝填
    制式子彈各為十五顆及六顆，並將裝有十五顆子彈之彈匣插入制式手槍內，再將
    手槍子彈上膛打開保險，而另一裝有六顆子彈之彈匣則放於寅○○○○內斜背於
    背上，再騎乘先行拆解車牌（車牌號碼ＣＩＧ─四二八號）之重機車，前往位於
    臺北縣三重市○○路四四號之「台北國際商業銀行中興分行」（下稱國際商銀中
    興分行），於同日中午十二時許，抵達中興分行後，將未熄火之機車停放在銀行
    門口以利脫逃之用，隨即進入銀行內，持槍跳上二號櫃台，並喝令銀行行員不准
    動，再跨越跳至櫃台後方出納處之辦公桌，行員即出納壬○○隨即閃躲至一旁，
    辛○○持槍朝壬○○比劃，壬○○立即蹲下，其他行員亦閃躲一旁，而以此脅迫
    方式，至使該行行員及在銀行內存提款之客人均不能抗拒，而打開壬○○辦公桌
    之抽屜，自內強取新台幣（下同）五十三萬元之現鈔置於斜背之寅○○○○內得
    手後，循原路逃離銀行，惟跑至銀行門口時，撞見正欲進入銀行之行員己○○，
    陳益泰為加以嚇阻而持槍對空擊發一槍，旋即跑至銀行門外停放機車處，騎車欲
    駛離時，適案外人癸○○駕駛車牌號碼八Ｎ─一八三號營小客車停放在銀行外候
    客，見狀立即加速衝撞該機車欲阻止辛○○逃離現場，此時在場之行員庚○○亦
    持「請勿停車」之鐵架擲向辛○○，惟未打中，辛○○亦因所騎之機車撞及停放
    在旁之機車而棄車逃跑，而正在銀行旁之早餐店洗拖把之丑○○見狀亦持拖把丟
    擲並上前腳踢辛○○，辛○○為脫免逮捕，竟當場萌生殺人之概括犯意，明知持
    槍近距離朝人射擊，尤其係朝人頭部或上半身（人體半上身有心臟、肺臟等重要
    器官）近距射擊，會造成死亡之結果，仍舉槍朝丑○○之上半身射擊一槍，惟僅
    射中丑○○之左手，致丑○○受有左手臂肱骨粉碎性骨折，未達殺人之結果而未
    遂，旋該銀行之襄理戊○○亦隨後趕到，於緊鄰銀行門口之巷口處，自後抱住辛○○，與辛○○發生扭打糾纏，致辛○○無法逃脫，且戊○○呈半蹲狀態僵持之
    姿，而辛○○為掙脫戊○○從後之環抱，復當場基於前開殺人之概括犯意，右手
    舉槍往後，槍口微仰，對著緊貼在其頭部後方之戊○○臉部右顴部位射擊，致子
    彈自右顴部入由右至左，由下而上，經臚內出於左頂部，戊○○經於同日十三時
    許送至馬偕紀念醫院時已呈死亡（腦死）狀態，而於同年四月二十四日上午四時
    四十五分宣告死亡。辛○○於開槍擊中戊○○後，適為執行拖吊勤務之員警湯哲
    維行經該處，見狀上前奪槍制伏而當場查獲，並扣得上開制式手槍一支（內有彈
    匣一個及子彈十二顆），並於辛○○所背寅○○○○內扣得彈匣一個（內有子彈
    六顆）（所扣得之十八顆子彈，其中三顆子彈業經送驗而試射滅失，僅餘十五顆
    ）及於現場扣得繫發後之彈殼三顆（射擊三發），與陳益泰所有供犯罪所用之全
    罩式安全帽一頂、花色口罩一個及白色手套一雙及非陳益泰所有屬「松中」所有
    寅○○○○一個。
二、案經被害人戊○○之配偶甲○○告訴暨臺北縣警察局三重分局報請臺灣板橋地方
    法院檢察署檢察官偵查起訴。
    理  由
一、上訴人即被告辛○○之供述及辯解：
    訊據上訴人即被告辛○○固坦承持上開制式手槍至銀行強盜一事，惟矢口否認有
    殺人之犯意，辯稱：伊進銀行，拿了錢即跑，剛好碰到一行員，為嚇阻他，才朝
    天花板開槍，出銀行伊沒有對任何人開槍，是有很多人抓住伊持槍的手，可能是
    槍枝走火，伊無殺人之意思，伊是有帶槍到案發現場，在事前有將子彈的彈匣放
    在槍枝裡面，在檢察官那裡並沒有說手槍上膛，且並未關保險的話云云。
二、認定犯罪事實所憑之證據及理由：
（一）強盜部分：
  １、被告攜帶制式手槍子彈強劫國際商銀中興分行財物之事證：
      被告辛○○於九十年四月二十日上午，穿戴其所有之全罩式安全帽、出資購買
      交其未滿六歲小孩使用之花色口罩一個及其所有白色手套一雙，斜背非其所有
      ，為子○○○○○交付裝前開槍彈之寅○○○○乙只，攜帶上開制式手槍一支
      （內含彈匣二個）及子彈二十一顆，並將二個彈匣分別裝填制式子彈各為十五
      顆及六顆，並將裝有十五顆子彈之彈匣插入制式手槍內，再將手槍子彈上膛打
      開保險，而另一裝有六顆子彈之彈匣則放於寅○○○○內斜背於背上，再騎乘
      先行拆解車牌（車牌號碼ＣＩＧ─四二八號）之重機車，前往位於臺北縣三重
      市○○路四四號之國際商銀中興分行，於同日中午十二時許，抵達中興分行後
      ，將未熄火之機車停放在銀行門口以利脫逃之用，隨即進入銀行內，持槍跳上
      二號櫃台，並喝令銀行行員不准動，再跨越跳至櫃台後方出納處之辦公桌，行
      員即出納壬○○隨即閃躲至一旁，辛○○持槍朝壬○○比劃，壬○○立即蹲下
      ，其他行員亦閃躲一旁，而以此脅迫方式，至使該行行員及在銀行內存提款之
      客人均不能抗拒，而打開壬○○辦公桌之抽屜，自內強取五十三萬元之現鈔置
      於斜背之寅○○○○內得手後，循原路逃離銀行等情，業據被告辛○○於警訊
      時供承：「我於本日十二時許從住處三重市○○街一一二巷四七號大樓住處，
      以事先準備之犯罪工具安全帽、口罩、手套，安全帽整裝完備後，攜帶手槍，
      騎乘車牌號碼ＣＩＧ─四八二重機車前往銀行，將車輛停於銀行正門口，未將
      機車熄火後，直接衝入銀行內跳上櫃檯，持槍喝令行員不准動，而見抽屜內有
      錢，隨手抓二把錢，置於預先準備之背包內後，轉身跳離櫃檯逃逸」等語（詳
      偵查卷第五頁反面、第六頁）；又稱：「安全帽、手套、背包均是由家中取得
      ，口罩係我兒子所有」（見九十年度偵字第七七六一號卷第六頁背面），於偵
      查中供述：「口罩是我兒子的，其他工具都是我的」（見同上卷第三十六之二
      十三頁背面），又稱：「（問：警方另於你犯罪工具機車ＣＩＧ─四八二號置
      物箱內起獲彈匣一個、子彈六顆『共持有二十一顆』，你如何解釋？是否均為
      你所有？）警方另起獲之彈匣一個、子彈六顆等物，均是綽號松中男子寄放」
      （見九十年度偵字第七七六一號卷第七頁）。而台北縣警察局三重分局刑事案
      件報告書亦載明：現場查扣彈匣二個，有該報告書附卷可憑。嗣於檢察官初訊
      時供承：「警訊中所言實在」及「我持槍進入該分行叫所有的人不准動，我抓
      了二把錢就跑」等語（詳偵查卷第三十三頁及其反面），另於偵訊時供承：「
      ９０．４．２０中午十二時左右，我騎乘ＣＩＧ─四八二號機車至三重市○○
      路四四號台北國際商銀中興分行，車停在外未熄火，我頭戴安全帽、口罩，手
      槍與子彈我是在出發前即置於包包中，當時已上膛，我衝入銀行自包包內拿出
      手槍，我大喊『不要動』，我跳到二號櫃檯，又大喊『不要動』，繼續跳入出
      納櫃檯，自抽屜內拿了二把錢置於包包中，遁（循）上開路線逃跑」等語（詳
      偵查卷第三六─二四頁）。核與證人即目擊現場經過之行員壬○○於原審審理
      時結證稱：「當時我在銀行作出納的工作，被告越過櫃台，跳到我的位置，我
      本能反應閃到右側，被告拿槍往我的頭比一下，我就蹲下去，被告拿左邊抽屜
      的錢，拿錢就跑掉了」等語（詳原審卷第四十頁），另一證人庚○○於偵查中
      證稱：「當時我站在櫃台最後面打交換票，聽到小姐叫一聲，我回頭看見一人
      拿一把槍在出納室翻抽屜，此時我就半蹲至後面按警鈴」等語（詳偵查卷第三
      六─六頁背面），於原審審理時復結證稱：「當天我在整理交換票，聽到聲音
      ，看到被告到出納的位置，我看到被告在翻抽屜，我就去按警鈴」等語（參見
      原審卷第四十三頁），相互吻合，所供應屬實情。
  ２、被告持槍當場施以脅迫，使該分行行員不能抗拒強取現款之事證：
      被告辛○○確係於九十年四月二十日中午十二時左右進入台北國際商銀中興分
      行後，持槍跳上櫃台，再跨越跳至櫃台後方辦公桌，行員隨即閃躲至一旁，被
      告持槍高舉並往行員閃躲方向比劃，隨即打開辦公桌的抽屜，取出抽屜內放置
      之現鈔置於隨身背包內後，即跳上辦公桌跨越櫃台出去等情，亦據原審勘驗中
      興分行當日營業廳所拍攝之錄影帶屬實，有原審九十年九月七日勘驗筆錄在卷
      足憑（詳原審卷第七十九頁），且原審將該卷錄影帶送請內政部警政署刑事警
      察局就影片內容擷取部分翻拍成照片，有該局九十年十月五日（九十）刑鑑字
      第一九一三八０號函檢附被告於銀行內強盜之照片三幀在卷可稽（詳原審卷第
      八十四頁至第八十五頁），故證人壬○○前開證述被告跳進櫃台內持槍朝伊比
      劃一節，應屬可信。被告於原審改稱並未持槍指向行員等語，不足採信。被告
      劫取所得之財物即現鈔五十三萬元，於經警查獲後，已由中興分行行員壬○○
      領回，並有其出具之臺北縣警察局贓物認領保管單一紙附卷足稽（詳偵查卷第
      十七頁）。又被告持火力強大之制式手槍至銀行內喝令行員不准動，且持槍朝
      行員比劃，其持槍當場施以脅迫，已使該分行行員及客戶不能抗拒，並乘行員
      不能抗拒之際，強取現款置於隨身背包後，逃離櫃台，其行為即該當於強盜既
      遂。
（二）殺人部分：
  １、被告強盜得手後之逃逸及行員等人之追躡：
      證人即目擊現場經過之台北國際商銀中興分行行員己○○於原審審理時結證稱
      ：「當時我送客戶到外面，聽到裡面有人在喊，但聽不清楚喊什麼，我進入銀
      行看到被告往外跑，當時我才知道被告是要來搶銀行，因為他手上有拿槍，而
      且戴安全帽，銀行內有人喊搶劫，我看到被告衝出來手上拿槍，我本能閃到旁
      邊，我有聽到開槍的聲音，被告衝出去，被告的背包弄到我的身上，我隨手拉
      了背包，錢從背包掉出來，被告騎機車走時被計程車撞到，我有上前去把錢撿
      起來，我把錢拿進去銀行後，再出來就發現戊○○倒在地上」等語（參見原審
      卷第四十二頁）。證人即目擊現場經過之中興分行行員庚○○於偵查中證稱：
      「按完警鈴我便走到外面，在未出門前，即聽到一聲槍響，聽到槍聲後，我出
      去有看到被告騎機車要走，有計程車夾擊被告，故他又往銀行旁邊騎過來，朝
      我前面騎過來，我便拿『請勿停車』的鐵架打他，第一次未丟到，第二次又打
      他，他撞到機車，又撞到柱子，車子停下，我看到那時，約有二、三個人分別
      拿安全帽及拖把等物上前打他，他就棄車翻過隔壁巷子（好像四六巷），後來
      有人追過去，我也追上前去幫忙，當時我在與他離七、八公尺左右時，見他好
      像掏槍，我就停住，後來曹襄理自我背後衝向他，我有看到曹襄理自他背面抱
      著他，後來我就進銀行，未看到，在進銀行玻璃門時，聽到槍聲」等語（詳偵
      查卷第三六─六頁），於原審審理時更結證稱：「我就去按警鈴，聽到腳步聲
      ，看到被告往外跑，後來聽到槍響，過了一下，我就出去，看到被告被計程車
      撞倒，我拿停車架丟被告，要制止被告，被告撞到柱子，當時很多人過來幫忙
      ，被告翻過機車要跑到巷子，因為被告有拿槍，我不敢靠近，後來我們襄理跑
      過去，我就進銀行，等再出來我們襄理就倒在地上，在被告翻過巷子後，我有
      看到曹襄理從被告的後面抱住被告，我就進入銀行」等語（原審卷第四十三頁
      ），於本院上訴審到庭證稱：「當時我與被告辛○○面對面所以看到他有要掏
      槍的動作，我就後退，瞬間有看到襄理從後面抱住被告辛○○，一、二秒我就
      走入銀行，就聽到槍聲，好像從腰部抱住」等語（詳本院上重訴卷第八九頁）
      。另一證人即目擊現場經過之計程車司機癸○○於偵查中證稱：「我當時駕駛
      計程車在銀行門口等客人，在十二時五分時我看見辛○○頭戴安全帽及口罩由
      銀行內跑出，當時辛○○之機車還發動著，停在我車子的旁邊，他準備離開，
      因我之前有另外一台車子，我加速往前準備將他夾在二台車中間未果，第二次
      辛○○準備離開，我大力的往他一撞，他人車均跌到人行道上，襄理這時追上
      來，拉住辛○○的背包，辛○○往巷子裏跑，襄理抱住他的身體與他發生扭打
      ，後來兩人呈半蹲狀態，互相僵持，這時我又聽見槍聲，此時襄理立即倒地（
      頭部在走廊上，身體在巷子裏），辛○○猛然站直，當時槍握在他手上，高度
      大致與肩同高，此時有一名員警自陳某後面以雙手抓住其持槍的手準備將槍拿
      下，陳某不肯棄槍還將槍指向警察，兩人在奪槍過程槍口轉來轉去，前後約有
      十幾秒，我看得非常清楚，他們的確僵持不下，後來好不容易警察才將手槍奪
      下」等語（詳偵查卷第三六─三五、三六─三六頁），於原審審理時又結證稱
      ：「十二點五分左右我在銀行門口等客人，客人上車時跟我說有聽到放鞭炮的
      聲音，後來我看到被告從銀行跑出來，被告背包包，戴安全帽及口罩，銀行行
      員追出來，被告的騎（機）車停在我計程車的旁邊，而且沒有熄火，被告就騎
      車要跑掉，後來我看到被告騎車要跑時，我就開車撞被告，想要將被告夾在與
      前車中，有撞到但沒有與前車夾到，被告彈到旁邊，後來我再撞，太過用力，
      就將被告連車帶人彈到人行道上，銀行襄理從後面拉住被告，被告要往巷子內
      跑，襄理拉住被告，二人在提款機旁發生扭打，我一邊倒車一邊看，後來我聽
      到槍聲時，看被告起來時撞到機車，我看到襄理倒在地上時，被告手上有拿槍
      」等語（詳原審卷第一一０頁）；嗣於本院上訴審證稱：「是被告辛○○被我
      撞了第二次後，跑到一個柱子與機車之間，被告辛○○跳過機車，戊○○也跟
      著跳過機車，我從機車的高度看過去，看到他們的背部」等語（詳本院上重訴
      卷第六六頁）。由此可知，被告辛○○跑至銀行門口時，撞見正欲進入銀行之
      行員己○○，為加以嚇阻而持槍對空擊發一槍（第一槍），旋即跑至銀行門外
      停放機車處，騎車欲駛離時，適癸○○駕駛車牌號碼八Ｎ─一八三號營小客車
      停放在銀行外候客，見狀立即加速衝撞該機車欲阻止辛○○逃離現場，此時在
      場之行員庚○○亦持「請勿停車」之鐵架擲向辛○○，惟未打中，辛○○亦因
      所騎之機車撞及停放在旁之機車而棄車逃跑，而為自後追及之死者戊○○從後
      環腰抱住之事實，甚為明確。
  ２、被告為脫免逮捕當場持槍射擊殺人之事證：
  （１）被告舉槍對持拖把丟擲並上前腳踢之丑○○上半身射擊一槍（第二槍）：
        被告辛○○在丑○○以拖把丟擲，並於被告跌倒時踹其一腳時，舉槍朝丑○○之上半身射擊一槍（第二槍）等情，亦據證人丑○○於於偵查證指稱：「
        看到一台機車自騎樓方面騎，我拿拖把丟他，我看到他倒下，我上前去，另
        外也有人拿安全帽等物上前丟打他，後來我聽一聲槍聲，子彈射到我左手，
        我感覺好像手段（斷）掉，便回去叫我父送醫」等語（詳偵查卷第三六─三
        六頁）；於原審審理時又結證稱：「當時將近中午十二點，我當時正在洗拖
        把，我有聽到一聲槍聲我有回頭，看到被告騎機車，被汽車撞到往我這邊過
        來，我要用拖把打被告，但沒有打到之後被告就騎車跌倒，我要上前抓他，
        聽到槍響，後來我的手就中彈，我只看到槍對著我，當時現場很亂」等語（
        原審卷第七０頁至第七十一頁）；於本院上訴審理時證稱：「是踢完被告後
        就中槍了，我有踢到他，踢被告到我中槍時間，幾乎是同時，因為距離很近
        約二、三台尺，踢被告的同時，我就手臂中槍了，我就退回，所以沒有看到
        我後面的四、五個人有無抓住被告，約四、五秒之後又聽到另外一個槍響，
        他（被告）撞到騎樓機車就跌倒，被告是撞到機車翻下來，我就衝過去踢他
        ，現場真的很混亂，應該是戊○○從後面抱住被告辛○○，我就過去踢被告
        ，幾乎是同時，我中槍時，被告掙扎要爬起來的動作」等語（詳本院上重訴
        卷第六七至七十頁），並於本院調查時證稱：「當時被告跌倒正要站起來，
        我與被告面對面，我去踢他，他就朝我開槍等語」（詳本院九十二年二月十
        三日訊問筆錄）相符，足徵被告辛○○跌倒後，欲自地上爬起，尚呈重心不
        穩之際，值證人丑○○趨前向其踢了一腳，遂對丑○○射擊，因重心不穩失
        去準頭，乃僅射中丑○○之左手臂至明，當時被告與丑○○面對面，面對丑
        ○○之攻擊，被告本能持槍反擊，顯係故意開槍。
  （２）被告舉槍對自後追及從後環腰抱住之戊○○臉部右顴部位射擊一槍（第三槍
        ）：
        該銀行之襄理戊○○於緊鄰銀行門口之巷口處，自後抱住辛○○，與被告辛○○發生扭打糾纏，致辛○○無法逃脫，且戊○○呈半蹲狀態僵持之姿，而
        辛○○為掙脫戊○○從後之環抱，復右手舉槍往後，槍口微仰，對著緊貼在
        其頭部後方之戊○○臉部右顴部位射擊，亦據被告辛○○於警訊時供述：「
        『本案我記得共開三槍』，第一槍是我逃逸被行員阻止時，我開槍企圖威嚇
        對方，不料我坐上機車時，行員由後追趕，我被他們追上於扭打時，不慎開
        了二槍，『我只知道開槍擊中銀行襄理戊○○』，其他我並不清楚，我是在
        門口遇見一名行員前來阻止時，我開了一槍，他立即躲到旁邊，我立即騎上
        我機車，坐上機車後，襄理等三、四名行員，又馬上將我抓住，此時我連人
        帶車倒在地上與他們發生扭打，當時襄理戊○○抓住我的手，『我手往下一
        拉，又擊發一槍』」等語（詳偵查卷第五頁反面至第八頁）。被告嗣於檢察
        官初訊時供稱：「是他（戊○○）要將我手上的槍搶下來時擊發子彈的」等
        語（詳偵查卷第三十三頁至第三十四頁）；另於偵訊時供稱「遁（循）上開
        路線逃跑，我在門口附近遇見一行員要阻止我，我持槍朝天花板開了一槍，
        我準備騎機車逃跑，但是被後面的車子撞倒，馬上有二、三名男子上前要抓
        我，就與他們扭打在一起，因為我一心想要逃走，所以『持槍拒捕，知道手
        槍隨時可能擊發會射到他人』，我在出發前已將手槍上膛，且我並未關保險
        」等語（詳偵查卷第三六─二四頁），於本院上訴審理時供陳：「我當時被
        人壓在地上，我手上拿著槍，槍口朝上，我要從半蹲爬上來，就有人從背後
        抓住我的手往上拉」等語（詳上重訴卷第九十頁），從被告及證人癸○○、
        丑○○以上所述相互勾稽，可確定被告跌倒後，丑○○上前腳踢，被告倉惶
        中對丑○○開了一槍，瞬間即被戊○○自背後將其環抱，而被告從地上爬起
        呈半蹲姿態時，向丑○○射擊一槍之同時為戊○○自後抱住，戊○○並即時
        出右手搶被告手持手槍之右手，左手尚環抱被告腰間，而被告先為免槍被奪
        ，本能右手往上舉，旋又為掙脫戊○○將其自後抱住，復將手往下拉，同時
        因戊○○在後拉力，致將手槍拉往戊○○右顴部時，被告遂開槍射擊，以右
        手執槍舉高過肩後移，其槍口正值太陽穴與鼻樑之間，且稍呈微角向上，正
        與法醫研究所法醫複驗，子彈自右顴部分自右至左，自下而上，經臚內出於
        左頂部悉相合。被告舉槍對自後追及從後環腰抱住之戊○○臉部右顴部位射
        擊一槍，係故意開槍極明。
  （３）被害人死傷之驗斷：
        本件被害人丑○○因遭被告槍擊，而受有左手上臂左肱骨粉碎性骨折，此有
        馬偕紀念醫院甲種診斷證明書一紙在卷可證（詳原審卷第七六頁）。又被害
        人戊○○亦因遭被告槍擊頭部，子彈自右顴部入自右至左，自下而上，經臚
        內出於左頂部，經於當日（即九十四月二十日）十三時許送至馬偕紀念醫院
        時已呈死亡（腦死）狀態，而於同年四月二十四日上午四時四十五分宣告死
        亡（死因為因頭部貫穿傷致中樞神經休克死亡）等情，亦經檢察官督同檢驗
        員相驗，並經法務部法醫研究所法醫複驗屬實，制有勘驗筆錄、驗斷書、相
        驗屍體證明書、法務部法醫研究所法醫複驗鑑定書在卷足稽（詳相字卷及偵
        查卷三六─二八至三六─三十頁）。
  （４）被告射擊槍數及槍彈之比對驗證：
    Ａ、被告射擊槍數及槍彈之比對：
        被告辛○○於警訊時自承記得本案共開三槍，第一槍是逃逸時，被行員阻止
        而開槍，企圖威嚇對方（行員己○○），另二槍是被追上扭打時所開（被害
        人丑○○、戊○○）等情（詳偵查卷第四頁），而警方於案發在現場查扣三
        顆彈殼，經送內政部警政署刑事警察局鑑驗結果，認該三顆彈殼，與扣案之
        制式手槍槍枝試射彈殼比對結果其彈底紋痕特徵相吻合，認係由該槍所擊發
        ，再被告強盜當時是手持扣案制式手槍，內有彈匣一個及子彈，另於被告身
        上所斜背寅○○○○內，尚有另一彈匣，內裝六顆子彈等情，亦經被告供述
        在卷，且經到案發現場之警員莊凱進於原審調查時結證稱：我到現場時，被
        告已被制服，在被告所背背包內搜出另一彈匣，至於被告警訊筆錄記載成在
        機車置物箱內起獲彈匣一個及子彈六發，是因為製作警訊筆錄之警員未到現
        場，所製作筆錄時弄錯所致等語（詳原審九十二年三月六日訊問筆錄），顯
        見被告犯案當時，除手持制式手槍（內有彈匣一個及子彈十五顆外），另於
        身上斜背寅○○○○內尚有彈匣一個（內裝子彈六顆）無誤，且扣案證物，
        經原審調取查證，確有二個彈匣及十五顆子彈無誤，且二個彈匣式樣相同，
        均可裝入扣案手槍內，亦經原審勘驗屬實（詳原審九十二年二月二十一日勘
        驗筆錄）。而本案手槍係義大利具瑞塔製口徑九ＭＭ制式半自動手槍械性能
        良好，送鑑子彈十八顆，均係九ＭＭ制子彈，試射三顆，認均具殺傷力，此
        有該局九十年五月三日刑鑑字第五五六八七號鑑驗通知書一紙在卷可稽（詳
        偵查卷第三六─一頁），並經本院調取查證，復於審判期日並未提示命被告
        辨認無訛，可認被告確於本案中共擊發三槍，其中第一槍係為嚇阻行員對空
        鳴槍外，其餘二槍均係朝人（丑○○、戊○○）近距離射擊，此亦據證人丑
        ○○、己○○、庚○○、癸○○、湯哲維證述在卷，事證極為明確。
    Ｂ、第二槍及第三槍相隔時間之認定：
        再被害人丑○○已於原審調查時證稱：我中槍後楞在那裡，當時看到戊○○
        正要去抱被告，後回去叫父親送我就醫，大約十秒左右，我聽到槍聲，我覺
        得第二槍聲響及第三聲之間至少有超過五秒鐘等語（詳原審九十二年二月十
        三日訊問筆錄），按如前所述被告辛○○跌倒後，欲自地上爬起，尚呈重心
        不穩之際，值丑○○趨前向其踢了一腳，遂對丑○○射擊，因重心不穩失去
        準頭，乃僅射中丑○○之左手臂至明，斯時戊○○再自被告背後抱住被告，
        與被告搶槍，被告才再度開槍，其間包括被告被戊○○抱拉及搶槍之動作，
        顯見被告並非接續開槍甚明，從而被害人丑○○證述：第二槍及第三槍至少
        相隔五秒以上至十秒之間一詞，與事實相符，並無岐異，當可採信，至證人
        湯哲維於原審證稱：是聽到連續兩聲槍聲，距離很近，相距一秒鐘時間等語
        （詳原審九十二年二月十三日訊問筆錄），因證人湯哲維是自銀行對面馬路
        ，過馬路來抓被告，因證人湯哲維當時正在跑步狀態，就兩聲槍響時間經過
        的感覺，當不如一直在現場的丑○○感受明確，自當以丑○○所證述較為可
        採。
  （５）被告主觀具有殺人犯意之認定：
    Ａ、被告主觀具有殺人之犯意：
      I查持槍近距離朝人射擊，尤其係朝人頭部或上半身（人體半上身有心臟、肺
        臟等重要器官）近距離開槍射擊，足以使人死亡，此為一般人所共認，亦為
        被告所知悉，而被告於偵查中亦供承：「我知道手槍隨時可能擊發會射到他
        人，我在出發前已將手槍上膛，且我並未關保險」（詳偵查卷第三六─二四
        頁），其明知所持之制式手槍火力強大，且已上膛並打開保險，槍枝處於隨
        時可擊發之狀態，只要一扣板機，子彈擊發即會殺傷他人，惟被告竟為脫免
        逮捕，與人扭打之近距離間，仍決意開槍朝人射擊，促使其可預見之結果（
        丑○○受有左手臂肱骨粉碎性骨折而殺人未遂、戊○○則因頭部貫穿傷致中
        樞神經休克死亡）之發生，此種明知故犯之心態即為直接故意，足證被告主
        觀具有殺人之犯意甚明。辯護人為被告辯護稱被告自警訊迄今均堅決否認有
        殺人之直接故意，無積極之證據足以認定被告有殺人之直接故意云云，尚無
        足採。
      Π非槍枝走火造成被害人死傷：
        被告舉槍對持拖把丟擲並上前腳踢之丑○○上半身射擊一槍（第二槍），乃
        被告辛○○跌倒後，欲自地上爬起，尚呈重心不穩之際，值證人丑○○趨前
        向其踢了一腳，遂對丑○○射擊，因重心不穩失去準頭，乃僅射中丑○○之
        左手臂，當時被告與丑○○面對面，面對丑○○之攻擊，被告本能持槍反擊
        ，顯係故意開槍，被告諉稱係槍枝走火云云，顯與事實不符，自不足採。又
        被告舉槍對自後追及從後環腰抱住之戊○○臉部右顴部位射擊一槍（第三槍
        ），乃戊○○自後抱住辛○○，與辛○○發生扭打糾纏，致辛○○無法逃脫
        ，且戊○○呈半蹲狀態僵持之姿，而辛○○為掙脫戊○○從後之環抱，復當
        場基於前開殺人之概括犯意，右手舉槍往後，槍口微仰，對著緊貼在其頭部
        後方之戊○○臉部右顴部位射擊，致子彈自右顴部入由右至左，由下而上，
        經臚內出於左頂部，業如前述，參酌證人即查獲被告之員警湯哲維於偵查中
        證稱：「我當日是與江文德執行拖吊勤務，我在新興路見四、五人在追一個
        戴安全帽人，我又聽到二聲槍響，那時我與被告距離約二步，我有注意他是
        『回頭開槍』的，但未注意他如何開的，我便上前以左手握住槍撞針，另一
        手握住他的槍身，便將其槍搶下」等語（詳上偵查卷第三六─七頁）；嗣於
        原審審理時結證稱「我約距離被告二步時有聽到槍響，我就上前要搶槍，在
        那瞬間看到地上躺一個人，而且身上在冒血，我從被告背後抓住被告時，被
        告一直與我拉扯要把槍搶回去，我硬把槍搶下來」等語（原審卷第五十頁）
        ，於本院上訴審證稱「我在馬路對面，看到被告辛○○從銀行出來，有四、
        五人追他，等我過馬路時，聽到槍聲，直覺看被告手中拿著槍，站著的方向
        是面對銀行，我就從背後抓住被告的手，看到襄理（戊○○）倒在地上」等
        語（詳本院上重訴卷第九十頁），並於原審調查時證稱：被告開完槍後是面
        向大門等語（詳原審卷九十二年二月十三日訊問筆錄），按一般人處此情況
        ，應當有自背後抱住或搶槍的本能反應，而戊○○當時所能採取之舉措自亦
        當如是觀。再依證人湯哲維所陳看到戊○○倒在地上之同時，亦見被告站起
        ，拿槍指著銀行即與戊○○面對面方向之情狀，係採敵意之防禦姿態，非如
        槍枝走火而有人死傷時一般之反應，較為慌亂及不知所措之神情可比，被告
        所辯槍枝走火，殊無足採，雖證人湯哲維於本院調查時稱：「沒有見到被告
        開槍情形」，與證人湯哲維於偵查中證述被告開槍後站起來的姿態是面向銀
        行，即與戊○○面對面等情，並無矛盾，按被告開槍後再站起來，此為連續
        動作，證人湯哲維未見到被告開槍，卻見到被告開槍後之動作，乃因證人湯
        哲維當時正在過馬路所致，併此說明。至辯護人另為被告辯護稱被告當時是
        手握槍，而手及身體遭人由後拖拉後仰之姿勢始造成槍枝走火云云，惟如手
        及身體後仰並由人後拉，可能造成之傷勢部應係著地之背部、臀部或後腳跟
        ，即或不然，亦可能為手肘手腕之拉扯傷，然本院前審調閱被告入所之體檢
        紀錄，被告僅自述為腿部正面之車禍傷，未見被告身體有被拖拉的傷，則辯
        護人所稱「被告遭人由後拖拉」一詞，顯無從證明，況如辯護人所陳，此時
        死者確有往後拖拉後仰之被告，其遭射擊之部位，應在臉部或身體之前方，
        而子彈之出口亦應在後頭部或背部，不會造成臉部偏右之顴部進左後頂部出
        之子彈走向，是辯護人於本院前審所稱被告槍枝走火云云，顯與事實不符，
        亦無足採。
    Ｂ、被告係連續殺人：
      I按連續犯之成立，主觀上須基於一個概括之犯意，客觀上須先後數行為，逐
        次實施而具連續性，侵害數個同性質之法益，其每一前行為與次行為，依一
        般社會健全觀念，在時間差距上，可以分開，在刑法評價上，各具獨立性，
        每次行為皆可獨立成罪，構成同一之罪名，即足當之；如數行為於同時同地
        或密切接近之時地實施，侵害同一之法益，各行為之獨立性極為薄弱，依一
        般社會健全觀念上，難以強行分開，在刑法評價上，以視為數個舉動之接續
        施行，合為包括之一行為予以評價，較為合理，則屬接續犯，而為包括之一
        罪。本件被告因所騎之機車撞及停放在旁之機車而棄車逃跑，而正在銀行旁
        之早餐店洗拖把之丑○○見狀亦持拖把丟擲並上前腳踢被告，被告為脫免逮
        捕，竟當場萌生殺人之犯意，朝丑○○之上半身射擊一槍，惟僅射中丑○○
        之左手，致其受有左手臂肱骨粉碎性骨折，而未遂。旋該銀行之襄理戊○○
        亦隨之追趕被告，於緊追至毗鄰銀行外巷子口處，自後抱住被告，與之發生
        扭打糾纏，且呈半蹲狀態僵持之姿，而被告為掙脫戊○○從後之環抱，復接
        續前開殺人之犯意，竟右手舉槍往後，槍口微仰，對著緊貼在其頭部後方，
        戊○○臉部右顴部位射擊，致子彈自右顴部入自右至左，自下而上，經臚內
        出於左頂部，經於同日十三時許送至馬偕紀念醫院時已呈死亡（腦死）狀態
        ，而於同年四月二十四日上午四時四十五分宣告死亡，已如前述，則被告一
        次殺人未遂（丑○○）、一次殺人既遂（戊○○），時間先後可分，侵害二
        個法益，均可獨立成罪，揆之上開說明，即應成立殺人罪之連續犯，至明。
      Π至被告另辯稱：所擊發之第二發及第三發子彈掉落地點相鄰，顯見是接續開
        槍，並無連續殺人犯意云云，按被告所擊發之第二發及第三發子彈彈殼掉落
        地點雖然相近無誤（詳偵查卷第二六頁），惟被告當時已被追上，遭人扭打
        呈半蹲狀態，斯時因丑○○腳踢被告，而遭被告開槍射擊，並因戊○○自後
        抱住被告，被告再持槍射擊戊○○，當時被告並不可能大幅動移轉其身體，
        從而射擊地點相近，擊發之彈殼地點亦相近，並無違誤之處，尚難以擊發後
        子彈彈殼相近，即認被告是毫無時間間斷接續開槍，附此敘明。
  ３、綜上各節，被告於本院審理時所辯稱係遭人抓住持槍的手才造成槍枝走火，顯
      係為脫免強盜而故意殺人之重罪罪責之詞，均不足採信。其槍殺丑○○未遂及
      槍殺戊○○既遂之犯行，均堪認定。再雖上開目擊證人歷次證述情節未見完全
      一致，惟就被告於強盜後自銀行跑出，曾擊發一槍，隨即遭人以計程車追撞，
      復遭人分持「請勿停車」鐵架及拖把等物丟打，並為丑○○腳踢，為戊○○自
      後抱住，而當場擊發二槍，射中丑○○及戊○○之身體等基本事實並無不同，
      且衡諸社會經驗判斷，一般人對於一件事情經過一段時日後之陳述，或因時間
      點之不同，而有行為進程混淆之現像，或因角度差，而有手法姿勢略顯歧異之
      情形，或因情況緊急，就聽到槍聲時間經過的快慢，感受不同，本就難期前後
      所述細節均完全一致之說辭，惟並不影響於前開強盜而故意殺人之認定，併予
      指明。
（三）作案動機：
  １、被告向地下錢莊借款前原已債務纏身之事證：
      被告辛○○從八十五年開始經營潁嘉服裝材料有限公司，至八十七年間，因被
      六、七家客戶倒帳，導致公司財務週轉困難，當時參加服裝同業的群英高爾夫
      球隊，經人介紹認識大車輪西餐廳負責人乙○○先生，乙○○事後知其處境，
      表示願意幫助度過難關，以客票向乙○○調現，利息不到二分，但後來客票退
      票，乙○○向其索還，要其一個月償還十萬元，約在八十九年左右，穎嘉服裝
      材料有限公司就結束營業，當時為賺錢還帳，向其妻舅、阿姨等籌措八十萬元
      ，在八十九年四月二十五日設立安可音樂坊，因開創伊始，需要現金週轉、使
      用，因借不到現金，週轉發生困難，到六月時，就已經週轉困難，親戚、朋友
      都借不到錢等情，業據被告於本院調查中供明（見本院九十二年七月二十四日
      訊問筆錄），其中因生意週轉向乙○○調度及積欠債務情事，核與證人乙○○
      於本院調查中證稱：「是經過越南投資的朋友介紹才認識被告辛○○，我們是
      打高爾夫球才認識的，有一次是在八十六年底八十七年初被告辛○○替我開車
      ，開車載我到高爾夫球場打球，被告辛○○有提到為了週轉有拿客票向一個綽
      號「林董」的人調現，但需三分利，我就跟被告辛○○（被告辛○○的綽號叫
      安可）講，拿客票須三分利是不能做生意，如果須要錢週轉可以向我借，但我
      並沒有提到利息，也沒有跟他計較利息的問題，從此以後被告辛○○就拿他的
      客票向我調現，後來被告辛○○的客票退票，我有被被告辛○○倒掉四、五百
      萬元，但我說做生意的信用不可被破壞掉，後來被告辛○○有承諾一個月要還
      我十萬元，但被告辛○○有無向地下錢莊借錢的事情我就不清楚，但被告辛○○有開安可音樂坊，有叫我去棒場，我是有帶朋友去過一次，之前被告辛○○
      有要我投資他的安可音樂坊，但安可音樂坊不適合我，所以我就沒有投資。」
      等詞（見本院九十二年八月十九日訊問筆錄），互核相互吻合，被告上開所供
      原已債務纏身，應屬可信。
  ２、被告係因積欠地下錢莊借款，被逼討債務需款孔急而觸犯本件強劫而故意殺人
      犯行之認定：
      被告因積欠地下錢莊借款，被逼討債務，需款孔急之事實，業經被告辛○○自
      承屬實，於本院調查中復供稱：當時八十九年六月中旬我有邀證人乙○○投資
      安可音樂坊，還沒有向地下錢莊借錢，之後在八十九年六月二十五日我看報紙
      才向地下錢莊的綽號「牛哥」借三十萬元應急，扣掉利息我只有拿到二十五萬
      五千元，還要我開三張的本票給他們質押，十天的利息四萬五千元，之後地下
      錢莊的欠款我都只有繳利息，一直繳到八十九年八月；因在九十年四月我被地
      下錢莊的人找到，地下錢莊是在臺北縣三重市○○街一一二巷四十七號六樓找
      到我及我的家人，當時我受到地下錢莊的人威脅及不利於我的話（見本院九十
      二年八月十九日訊問筆錄），又稱：到我租屋處臺北縣三重市○○街一一二巷
      四十七號六樓討帳的人，就是地下錢莊的人，我有欠地下錢莊的人三十萬元，
      但地下錢莊的人要我還九十萬元，地下錢莊的人要走的時候曾說我跑不掉，會
      找到我的人，這是在九十年四月十六或十七日地下錢莊的人到我租屋處，地下
      錢莊有四個人上來，一個人在樓下等，並限定我在九十年四月二十日前還錢，
      不然就要對我及小孩子等家人不利的話（本院九十二年八月二十八日訊問筆錄
      ），並據證人即丙○○之妹丁○○於本院調查中證稱：「（問：你是否知道被
      告辛○○有無向地下錢莊借錢？）我知道被告辛○○因經營生意失敗有欠下債
      務，有人上門討帳，是到臺北縣三重市○○街一一二巷四十七號六樓討帳，是
      在案發前一個星期的事情，我當時是住在三重市○○路○段，因我媽媽與被告
      辛○○、證人丙○○及小孩子住在一起，而我的小孩子也給我的媽媽帶，我幾
      乎天天都會去我媽媽那裡，我媽媽身體也不好，因為有人來討帳，我媽媽就嚇
      得躲到房間內，我媽媽現在精神狀況也因此不好，我姐姐丙○○也因與被告辛○○離婚後，已離家出走不知去向等語（見本院九十二年八月二十八日訊問筆
      錄），及證人即被告前妻丙○○於本院前審訊問時證稱無訛（詳本院上重更一
      卷第二九頁），復於本院審理中證稱：被告辛○○行槍的時候，我們是夫妻關
      係，剛開始感情生活、經濟跟平常的人一樣，後來因經濟不好，被告辛○○才
      有向地下錢莊借錢，借多少錢我不知道，地下錢莊的人還有打我的手機，要我
      先生辛○○還錢，不然就要對我小孩及家人等人不利，當時我們是住在臺北縣
      三重市○○街一一二巷四十七號六樓，地下錢莊的人還有五、六個人到我家來
      找我，要我轉達被告辛○○還錢等語（見九十二年九月五日審判筆錄），雖有
      關被告向何處之地下錢莊借錢？該地下錢莊何人經營？有無借款資料？均因時
      間久遠無法查證，惟所證被告係因積欠地下錢莊借款，被逼討債務之情節，與
      被告所供相符。足徵被告所稱：「因積欠地下錢莊借款，需款孔急」、「地下
      錢莊並限定我在九十年四月二十日前還錢，不然就要對我及小孩子等家人不利
      的話，到了九十年四月二十日我因沒有錢還，我才出此下策去搶銀行的」等語
      ，尚屬不虛，自可採信。
（四）強盜而故意殺人結合犯意之認定：
  １、被告持槍前往強劫財物並於出發前子彈已上膛：
      被告攜帶上開制式手槍子彈強劫國際商銀中興分行財物，業據被告坦承在卷，
      其於九十年五月十日檢察官偵訊中供稱：「（檢察官問：手槍隨時可能擊發會
      射到他人知否？）我知道的。」（見九十一年偵字第七七六一號卷第三六之二
      四頁正面），又稱：「（檢察官問：你為何出發前即將手槍上膛？）的確我在
      出發前已將手槍上膛，且並未關保險。」等語（見九十一年偵字第七七六一號
      卷第三六之二四頁背面），被告嗣於本院調查中雖辯稱：伊是有帶槍到案發現
      場，在事前有將子彈的彈匣放在槍枝裡面，但在檢察官那裡並沒有說手槍上膛
      ，且未關保險的話（本院九十二年七月二十四日訊問筆錄），又稱：伊子彈是
      有上膛，是將子彈放在彈匣裡面，伊進了銀行拿了錢就跑，再出銀行門口之後
      ，剛好碰到行員，是為了嚇阻他們，才拉槍機朝天花板開槍的：：這是檢察官
      講的，伊沒有這樣講，當時檢察官問伊使用的槍枝有無保險，伊答稱不知道槍
      枝有無保險，檢察官又問伊有無當過兵，伊說有，檢察官並說每支手槍都有保
      險，難道不知道（本院九十二年八月五日訊問筆錄、九十二年八月十九日訊問
      筆錄、八十二年八月二十八日訊問筆錄），辯護人亦為被告辯護稱：被告在進
      入銀行行搶之前，僅是將彈匣放入槍枝，並未拉槍機，因此實際上子彈並未上
      膛，偵審筆錄所載子彈已上膛，應是被告誤會之陳述云云，經本院逐一檢視偵
      訊錄音，未發現九十年五月十日檢察官偵訊錄音帶以供勘驗，惟徵諸證人己○○於本院審理中證稱：「我們有隔著一個玻璃門，我沒有聽到或看到他拉板機
      或開保險的聲音或動作。」等詞（九十二年九月五日審判筆錄），再者衡以被
      告攜帶上開制式手槍子彈強劫國際商銀中興分行財物，其目的在排除搶劫財物
      之障礙，且時間急迫，其於出發前將子彈已上膛，且未關保險，自便於在緊急
      情況下隨時舉槍射擊，所供其於出發前即將子彈上膛，應符實情。上開翻異之
      詞，無非避重就輕，不足採信。
  ２、強盜及殺人（先劫後殺）之銜接性及關聯性：
      按強劫（強盜）而故意殺人，為結合犯之一種，只須殺人與強劫（強盜）行為
      間，有犯意之聯絡，即行成立。舉凡利用基本犯罪之時機，而起意為其他犯罪
      ，二者間有所關連，即可成立結合犯。至他罪之意思，不論起於實施基本行為
      之初，即為預定之計畫或具有概括之犯意，抑或出於實施基本行為之際，而新
      生之犯意，亦不問其動機如何？只須二行為間具有密切之關連，事實之認識，
      即可認與結合犯之意義相當，即其成罪並不以二者均出於預定之計畫為必要，
      僅須發生在時間上有銜接性，地點上具關連性即可，初不問係先劫後殺或先殺
      後劫，均足構成本罪（最高法院92年度台上字第1231號、86年度台上字第4970
      號判決參照）。本件被告辛○○係於九十年四月二十日中午十二時左右持槍進
      入台北國際商銀中興分行後，跳上櫃台，再跨越跳至櫃台後方辦公桌，行員隨
      即閃躲至一旁，被告持槍高舉並往行員閃躲方向比劃，隨即打開辦公桌的抽屜
      ，取出抽屜內放置之現鈔置於隨身背包內後，即跳上辦公桌跨越櫃台出去，跑
      至銀行門口時，撞見正欲進入銀行之行員己○○，為加以嚇阻而持槍對空擊發
      一槍（第一槍），旋即跑至銀行門外停放機車處，騎車欲駛離時，適癸○○駕
      駛車牌號碼八Ｎ─一八三號營小客車停放在銀行外候客，見狀立即加速衝撞該
      機車欲阻止辛○○逃離現場，此時在場之行員庚○○亦持「請勿停車」之鐵架
      擲向辛○○，惟未打中，辛○○亦因所騎之機車撞及停放在旁之機車而棄車逃
      跑，而為自後追及之死者戊○○從後環腰抱住，先後舉槍對持拖把丟擲並上前
      腳踢之丑○○上半身射擊一槍（第二槍），又舉槍對自後追及從後環腰抱住之
      戊○○臉部右顴部位射擊一槍（第三槍），均如前述，足見被告所為強盜及殺
      人（先劫後殺），具有事實之認識，二者間在時間上有銜接性，並在地點上具
      關聯性，可認與強盜而故意殺人結合犯之意義相當，甚明。
（五）綜上所述，本件強盜而故意殺人犯行，罪證明確，洵堪認定。
三、論罪：
（一）法律之比較適用：
      按懲治盜匪條例業經廢止，刑法第三百二十八條、第三百三十二條，並經同日
      修正，均於九十年一月三十日經總統公布於同年二月一日生效。又懲治盜匪條
      例雖經廢止，但因廢止該條例之同時，已修正刑法相關法條，立法目的旨在以
      修正後之刑法相關法條取代該條例部分相關法條，且因該條例廢止前，與新修
      正之刑法相關法條，均有刑罰規定，就此而言，自屬刑法第二條第一項所謂之
      行為後法律之變更，參酌最高法院二十五年上字第二六七號，二十八年上字第
      二三九七號、五十一年台上字第二一七九號判例意旨，自應就行為時有效之懲
      治盜匪條例第二條第一項第六款與裁判時之修正後刑法第三百三十二條第一項
      之規定比較適用（最高法院九十一年度台上字第五五一五號判決採同一見解）
      ，而適用較輕之修正後刑法第三百三十二條第一項之強盜而故意殺人罪。
（二）核被告持前開制式槍、彈至中興分行喝令行員不准動，並高舉槍枝，至使行員
      不能抗拒，而強盜財物得手，又於強盜得手之際，為脫免逮捕，而當場起意殺
      人，連續開槍射擊丑○○及戊○○二人，分別致丑○○受有左手上臂左肱骨粉
      碎性骨折（未致死亡）及戊○○因頭部貫穿傷致中樞神經休克死亡。被告一次
      殺人未遂（丑○○）、一次殺人既遂（戊○○），時間先後可分而緊接，犯罪
      構成要件復相同，顯係基於概括犯意為之，為連續犯，應以殺人既遂論以一罪
      。再被告持槍要求銀行內行員不能動，而強盜財物，乃以一行為，侵害數法益
      ，為想像競合犯，應從一強盜既遂罪論處。其當場殺人行為，與其所犯強盜罪
      有結合犯關係，成為「強盜而故意殺人罪」一罪（最高法院七十年度台上字第
      二七六九號判例參照），應依修正後刑法第三百三十二條第一項之強盜而故意
      殺人罪論處（參照最高法院六十八年度第二次刑庭總會決議）。公訴意旨認被
      告為強劫財物而殺人，所為係犯懲治盜匪條例第二條第一項第六款之罪嫌，起
      訴法條尚有未洽，允宜變更。至於被告所擊發之第一顆子彈，係對空鳴槍，當
      係強盜過程中之恫嚇被害人之部分強盜行為，應無殺人犯意，併此敘明。
四、撤銷改判及理由：
    原審就被告關於強劫而故意殺人部份據以論罪科刑固非無見，惟：
（一）被告行為後，懲治盜匪條例經修正，並修正相關法條，原判決未及比較適用，
      顯有未合。
（二）強盜而故意殺人罪，係結合強盜與故意殺人二罪，而成立另一個獨立罪名之犯
      罪，即學說上所稱之結合犯。是強盜而故意殺人結合犯意之有無，為該當犯罪
      構成要件之事實，自亦應於判決之事實欄為明白之記載，並於理由內詳予認定
      。原審對被告是否具有強盜而故意殺人之結合犯意，未加審認，即依強盜而故
      意殺人處斷，其適用法令失所依憑，顯有違誤。
（三）扣案彈匣為二個，並非一個，原審認彈匣為一個，事實認定顯有違誤。
（四）此次被告係因負債被逼，其一時挺而走險，一時失慮，尚無處以極刑之必要，
      原審就被告所犯強盜與故意殺人部分處以死刑，尚有未洽。
    被告上訴意旨否認有殺人之意圖，固無足取，檢察官上訴意旨以懲治盜匪條例業
    已於九十一年一月八日廢止，原審未及比較適用似有未當等語指摘原判決不當則
    為有理由，原判決既有前揭可議之處，自應由本院將原判決此部分及所定執行刑
    撤銷改判。
五、科刑審酌事項：
（一）被告向地下錢莊借款前原已債務纏身，案發前夕因積欠地下錢莊借款，被逼討
      債務需款孔急，業如前述犯罪之動機，其一時失慮挺而走險，而觸犯本件強劫
      而故意殺人犯行，且被告持槍前往強劫財物並於出發前雖已將子彈上膛，惟觀
      其進入銀行內，持槍跳上二號櫃台，喝令銀行行員不准動，再跨越跳至櫃台後
      方出納處之辦公桌，行員即出納壬○○隨即閃躲至一旁，辛○○僅持槍朝壬○○比劃，並未開槍，強盜得手後逃離銀行，跑至銀行門口時，撞見正欲進入銀
      行之行員己○○，為加以嚇阻而持槍對空擊發一槍，之後始對追躡之被害人開
      槍圖脫，尚與一般兇險之徒，純為奪財，博命噬血，非可相比，尚無處以極刑
      之必要。
（二）爰審酌被告持制式槍、彈至銀行強盜財物，並於強盜得手之際，為脫免逮捕而
      故意殺人，嚴重危害社會治安，且剝奪他人無可回復之寶貴生命，造成被害人
      家庭破碎，且未賠償被害人，惟被告並非一進銀行即對人開槍，係於強盜得手
      後，為脫免逮捕情急下對人開槍，與純為奪財，犯罪一開始即完全不顧人命兇
      惡之徒不同，況被告於犯本案前，並無不良素行，此有本院被告全國前案紀錄
      表附卷可憑，此次被告係因負債被逼，業如前述，其一時挺而走險，一時失慮
      ，尚無處以極刑之必要等一切情狀，爰量處如主文第二項所示之刑，並依法宣
      告褫奪公權終身，以昭炯戒。
六、沒收：
    扣案之全罩式安全帽一頂，被告雖於警訊、偵審中供稱為其所有，惟於本院調查
    時改稱：是買ＣＩＧ─四八二號重機車時所附贈等語（詳本院九十二年一月二十
    七日訊問筆錄），按ＣＩＧ─四八二號重機車，係登記為穎嘉服裝材料有限公司
    所有，而負責人為被告等情，有車號查詢重刑機車車籍表一紙（詳偵查卷第三六
    ─二頁）及公司本資料查詢表一紙附卷可證（詳偵查卷第三六─四一頁），顯見
    被告供稱：安全帽是買機車時附贈一詞，當屬可採，惟機車既是被告出資所購買
    ，僅登記名義為公司所有，已據被告於本院審理時供述明確，故仍應認屬被告所
    有之物無誤，至於花色口罩一個，被告於警訊及偵審中雖供稱：是伊兒子使用等
    語，惟被告於本院調查時稱：是伊買的，只不過是給伊兒子使用等語，按被告兒
    子未滿六歲，從而被告供稱為其所購買一詞，尚可採信，而白色手套一雙，為被
    告所有供犯罪所用之物，業據被告供證明確，故就扣案全罩式安全帽一頂、花色
    口罩一個及白色手套一雙，應依法宣告沒收。至寅○○○○一個雖係供被告犯罪
    所用之物，惟被告已供明該物非其所有，係「松中」交給伊槍彈時，裝槍彈之背
    包，自不另為沒收之諭知。至於扣案手槍一支、彈匣二個（為手槍之部分零件）
    及子彈十五顆（本扣得十八顆，另試射三發，已經滅失，僅餘十五顆），係屬違
    禁物，且係供本案犯罪所用之物均應依法宣告沒收，另扣案之現場射擊後之彈殼
    三枚，因已擊發，不具殺傷力，非屬違禁物，且由被告擊發任意棄置於地上，已
    非被告所有，乃不為沒收之諭知。
七、適用法律：
據上論結、應依刑事訴訟法第三百六十九條第一項前段、第三百六十四條、第二百九
十九條第一項前段、第三百條，修正後刑法第三百三十二條第一項，刑法第二條第一
項前段、第三十七條第一項、第三十八條第一項第一款、第二款判決如主文。
本案經檢察官鄭龍照到庭執行職務。
中      華      民      國    九十二    年      九      月    二十六    日
                              臺灣高等法院刑事第十庭
                                  審判長法  官  溫  耀  源
                                        法  官  何  菁  莪
                                        法  官  邱  同  印
右正本證明與原本無異。
如不服本判決，應於收受送達後十日內向本院提出上訴書狀，其未敘述上訴之理由者
並得於提起上訴後十日內向本院補提理由書（均須按他造當事人之人數附繕本）。
                                        書記官  莊  昭  樹
中      華      民      國    九十二    年      九      月    二十六    日
附錄：本案論罪科刑法條全文
修正後刑法第三百三十二條第一項
犯強盜罪而故意殺人者，處死刑或無期徒刑。


司法院資訊處製作；財團法人民間司法改革基金會備份。
